臺灣高雄地方法院民事判決　　　　　　　94年度訴字第2481號
原　　　告　丙○○
被　　　告　乙○○
　　　　　　甲○○
共　　 同
訴訟代理人　王進勝律師
　　　　　　江雍正律師
　　　　　　黃淑芬律師
當事人間清償債務事件，本院於民國94年11月18日言詞辯論終結
，判決如下：
  主  文
被告應給付原告新臺幣肆佰貳拾萬元及自民國九十四年九月二十
日起至清償日止，按週年利率百分之五計算之利息。
訴訟費用由被告負擔。
  事實及理由
一、原告主張：兩造於民國94年2 月1 日，因詐欺案件，簽立和
    解書（下稱系爭和解書），約定被告應給付原告新臺幣（下
    同）7,000,000 元，給付方式為被告於94年2 月1 日匯款1,
    000,000 元至原告設於高新銀行楠梓分行之帳號0000000000
    00號帳戶，其餘6,000,000 元則自94年3 月1 日起，每月1
    期，分30期，按期於每月5 日匯款200,000 元至上開帳戶，
    如被告有1 期未按時給付（除遇國定例假日順延外）時，其
    餘各期視為已到期。惟被告未依系爭和解書之約定，按時於
    94 年9月5 日匯款200,000 元至上開帳戶，且94年9 月5 日
    並非國定例假日，是依系爭和解書之約定，被告已喪失期限
    利益，原告自得請求被告給付全部尚欠金額。被告除自94年
    3 月至94年8 月給付合計1,200,000 元及陷於遲延後，又給
    付共計600,000 元予原告外，尚欠4,200,000 元，爰依系爭
    和解書之法律關係，提起本訴，聲明求為判決：被告應給付
    原告4,200,000 元及自支付命令送達翌日起至清償日止，按
    週年利率5 ﹪計算之利息。
二、被告則以：兩造簽立系爭和解書，被告甲○○均已按月履行
    ，至於94年9 月5 日應給付之200,000 元，雖於94年9 月6
    日始匯款予原告，然此係因本件債務實際係被告乙○○所積
    欠，被告甲○○基於兄弟情誼，始簽立系爭和解書，被告甲
    ○○代弟乙○○清償，疏漏在所難免，且被告甲○○係高新
    商業銀行之董事長，高新商業銀行與陽信商業銀行合併，於
    94年9 月6 日上午9 時許，舉行臨時股東會，而依系爭和解
    書之約定，被告應於94年9 月5 日匯款予原告，適逢係召開
    臨時股東會之前1 日，被告甲○○因忙於召開各種準備會議
    及處理銀行公務，致疏於注意，而未能及時匯款予原告，被
    告甲○○於94年9 月6 日記取時，立即將200,000 元匯入上
    開帳戶，是被告甲○○係因忙於公務，而未及時匯款，並非
    故意拖延，且被告嗣於94年9 月6 日匯款200,000 元予原告
    ，並依系爭和解書之約定，於94年10月、11月，按時將款項
    匯予原告，原告均無異議，衡平而言，原告以被告上開一時
    未依約匯款，主張被告應將其餘款項一次付清，其行使權利
    有違民法第148 條第2 項規定之誠信原則。又原告對被告上
    開於94年10月、11月匯款乙節，既無異議而接受，顯見兩造
    有繼續按系爭和解書履行之默示合意，應視為兩造已成立與
    系爭和解書相同內容之新契約，被告自得按月5 日匯款200,
    000 元予原告，原告不得請求期前清償等語，資為抗辯，並
    聲明求為判決：原告之訴駁回。
三、原告主張：兩造於94年2 月1 日，簽立系爭和解書，約定被
    告應給付原告7,000,000 元，被告於94年2 月1 日匯款1,00
    0,000 元至原告設於高新銀行楠梓分行之帳號000000000000
    號帳戶，其餘6,000,000 元則自94年3 月1 日起，每月1 期
    ，分30期，按期於每月5 日匯款200,000 元至上開帳戶，如
    被告有1 期未按時給付（除遇國定例假日順延外）時，其餘
    各期視為已到期。又被告於94年2 月匯款1,000,000 元，自
    94年3 月至94年8 月間，共分期給付1,200,000 元予原告，
    被告未於94年9 月5 日匯款200,000 元予原告，至94年9 月
    6 日始匯款予原告，並於94年10月、11月共匯款400,000 元
    予原告等事實，為被告所不爭執，並有系爭和解書、帳戶存
    摺節本在卷可證，堪信屬實，惟被告則以前揭情詞置辯，是
    本件爭點為：（一）被告依系爭和解書之約定，應於94年9
    月5 日匯款200,000 元至上開帳戶，被告至94年9 月6 日始
    匯款，原告主張被告給付遲延，喪失期限利益，原告行使權
    利有無違反民法第148 條第2 項行使權利應依誠實及信用方
    法之規定？（二）被告嗣於94年10月、11月依系爭和解書之
    約定，匯款予原告，是否視為兩造已成立與系爭和解書相同
    內容之新契約？
（一）被告依系爭和解書之約定，應於94年9 月5 日匯款200,00
      0 元至上開帳戶，被告至94年9 月6 日始匯款，原告主張
      被告給付遲延，喪失期限利益，原告行使權利有無違反民
      法第148 條第2 項行使權利應依誠實及信用方法之規定？
   1、按行使權利，履行義務，應依誠實及信用方法，民法第14
      8 條第2 項固定有明文。然誠實信用之原則，係在具體的
      權利義務之關係，依正義公平之方法，確定並實現權利之
      內容，避免當事人間犧牲他方利益圖利自己，自應以權利
      人及義務人雙方利益為衡量依據，並應考察權利義務之社
      會作用，於具體事實妥善運用之方法。又權利之行使本即
      主張權利之方式，不免對他人造成不便，權利人既享有權
      利，其就權利之行使本不應受限，惟為免逾越權利本質或
      經濟目的、社會觀念所允許之界線之權利行使，故有本條
      之規定，是權利濫用既為對權利之限制，其要件自應嚴格
      界定。
   2、經查，系爭和解書係兩造合意簽立之合法有效契約，被告
      對於約定之內容及效果，自有預見，並應受其拘束。系爭
      和解書既已明確約定「如甲方（即被告）有一期『未按時
      』給付時，『其餘各期均視為已到期』」等語，則被告未
      依系爭和解書之約定，按時於94年9 月5 日匯款予原告，
      其餘各期均視為全部到期，是原告提起本訴，自係完全基
      於系爭和解書之約定，衡量原告行使權利之方法，並考量
      原告行使權利之社會上作用，乃屬權利之正當行使。至於
      被告雖辯稱因忙於公務，忘記匯款，原告提起本訴，有違
      誠信原則云云。惟被告縱因一時疏忽未按期繳付款項，仍
      無礙被告已有違約之事實，是原告依系爭和解書之約定行
      使權利，要難認其有何違反誠信原則之情事，自與民法第
      148條第2項之規定無違，被告此部分所辯，委不足採。
（二）被告嗣於94年10月、11月再匯款予原告，是否視為兩造已
      成立與系爭和解書相同內容之新契約？
      按契約之成立，必須當事人互相表示意思一致，始足當之
      ，此觀民法第153 條第1 項之規定甚明。又債權人受領債
      務人所為之一部給付，係為清償而受領，不得謂此即為默
      示合意變更債務之內容，亦即債務人遲延後，不得謂其僅
      收取一部款項，即謂其准許債務人延期清償，變更債務內
      容。本件被告雖辯稱：被告於94年10月、11月匯款予原告
      ，原告無異議而接受，顯見兩造有繼續按系爭和解書履行
      之默示合意，應視為兩造已成立與系爭和解書相同內容之
      新契約云云。然查被告未依約於94年9 月5 日匯款予原告
      ，原告隨即於94年9 月7 日向本院聲請對被告發支付命令
      ，經本院於94年9 月13日以94年度促字第57672 號支付命
      令准予原告之聲請，命被告應給付尚欠全部款項及遲延利
      息予原告等情，有民事支付命令聲請狀暨其上之本院收文
      戳章、本院94年度促字第57672 號支付命令在卷可稽，足
      見原告對於被告給付遲延乙節，並非無異議。又被告嗣於
      94年10月、11月固分別匯款200,000 元予原告，然此僅係
      被告清償一部債務，揆之前揭說明，自難認兩造已默示合
      意變更系爭和解書之約定而成立新契約，是被告所辯，自
      有未合。
四、按遲延之債務，以支付金錢為標的者，債權人得請求依法定
    利率計算之遲延利息，民法第233 條第1 項前段定有明文。
    查原告主張被告未依系爭和解書之約定於94年9 月5 日匯款
    200,000 元至上開帳戶，其餘尚欠款項4,200,000 元視為全
    部到期，已如前述，則原告依系爭和解書之法律關係，請求
    被告乙○○、甲○○給付原告4,200,000 元，及自本院94
    年9 月13日以94年度促字第57672 號支付命送達被告翌日即
    94年9 月20日（上開支付命令於94年9 月19日送達被告2 人
    ，有送達證書2 紙在卷可證）起至清償日止，按週年利率5
    ﹪計算之利息，為有理由，應予准許，爰判決如主文所示。
五、據上論結，本件原告之訴為有理由，依民事訴訟法第78條、
    第85條第1項前段，判決如主文。
中　　華　　民　　國　　94　　年　　11　　月　　30　　日
                  民事第二庭  法　官　蘇雅慧
正本係照原本作成。
如不服本判決，應於送達後20日內，向本院提出上訴狀並表明上
訴理由，如於本判決宣示後送達前提起上訴者，應於判決送達後
10日內補提上訴理由書（須附繕本）。
中　　華　　民　　國　　94　　年　　11　　月　　　　日
                              書記官　王淑娟
